ACORDAO-COMPLETO-2371692

ACÓRDÃO 11102/2019 ATA 35/2019 - PRIMEIRA CÂMARA

VISTOS, relatados e discutidos estes autos de tomada de contas especial instaurada pela Caixa Econômica Federal contra Antônio Fernando Brito Pinto, ex-prefeito do município de Taperoá, em razão da não consecução dos objetivos pactuados do contrato de repasse 249.758-12/2008, celebrado entre o Ministério das Cidades e o município, com interveniência da Caixa, em 30/4/2008.
ACORDAM os ministros do Tribunal de Contas da União, reunidos em sessão da 1ª Câmara, ante as razões expostas pelo relator, em:
9.1. julgar irregulares as contas do Sr. Antônio Fernando Brito Pinto, com fundamento nos arts. 1º, inciso I, 16, inciso III, alínea "c", e 23, inciso III, da Lei 8.443/1992;
9.2. condenar o Sr. Antônio Fernando Brito Pinto ao pagamento das quantias abaixo especificadas, com a fixação do prazo de 15 (quinze) dias, a contar da notificação, para que comprove, perante este Tribunal (art. 214, III, "a", do RI/TCU) , o recolhimento da dívida aos cofres do Tesouro Nacional atualizada monetariamente e acrescida dos juros de mora, calculados a partir das datas discriminadas, até a data do recolhimento, na forma prevista na legislação em vigor:
	DATA DA OCORRÊNCIA
	VALOR ORIGINAL (R$) 

	21/10/2011
	31.516,83 (D) 

	29/12/2011
	1.818,28 (C) 

	30/7/2013
	 62.544,07 (D) 

9.3. aplicar ao Sr. Antônio Fernando Brito Pinto a multa prevista no art. 57 da Lei 8.443/1992 c/c o art. 267 do RI/TCU, no valor de R$ 12.000,00 (doze mil reais) , fixando-lhe o prazo de 15 (quinze) dias, a contar da notificação, para que comprove, perante este Tribunal (art. 214, III, "a", do RI/TCU) , o recolhimento da dívida aos cofres do Tesouro Nacional, atualizada monetariamente desde a data do presente acórdão até a do efetivo recolhimento, se for paga após o vencimento, na forma da legislação em vigor;
9.4. autorizar, desde logo, nos termos do art. 28, II, da Lei 8.443/1992, a cobrança judicial da dívida, caso não atendidas as notificações;
9.5. encaminhar cópia desta deliberação à Procuradoria da República na Bahia, em cumprimento ao disposto no § 3º do art. 16 da Lei 8.443/1992;
9.6. dar ciência desta deliberação à Caixa Econômica Federal.

Tomada de contas especial instaurada em razão da não consecução dos objetivos pactuados em contrato de repasse, que teve por objeto a construção de unidades habitacionais no município.

Primeira Câmara

Município de Taperoá / BA.

3. Interessado/Responsável:
3.1. Interessado: Caixa Econômica Federal (00.360.305/0001-04)
3.2. Responsável: Antônio Fernando Brito Pinto (XXX.170.925-XX).

13.1. Ministros presentes: Walton Alencar Rodrigues (Presidente), Benjamin Zymler, Bruno Dantas e Vital do Rêgo.
13.2. Ministros-Substitutos presentes: Augusto Sherman Cavalcanti e Weder de Oliveira (Relator).

ACORDAO-COMPLETO-2465252

Acórdão 8292/2021 - Primeira Câmara

ACORDAO-COMPLETO-2527690

Acórdão de Relação 3169/2022 - Primeira Câmara

Acórdão de Relação

ACORDAO-COMPLETO-2485511

Acórdão 10974/2021 - Primeira Câmara

ACORDAO-COMPLETO-2418283

Acórdão 8008/2020 - Primeira Câmara

ACORDAO-COMPLETO-2410180

Acórdão de Relação 6641/2020 - Primeira Câmara

PRU-1

Antônio Fernando Brito Pinto

WEDER DE OLIVEIRA

Cuidam os autos de tomada de contas especial instaurada pela Caixa Econômica Federal conta Antônio Fernando Brito Pinto, ex-prefeito do município de Taperoá nas gestões 1/1/2009 e 31/12/2012 e 1/1/2013 e 31/12/2016, em razão da não consecução dos objetivos pactuados do contrato de repasse 249.758-12/2008, celebrado entre o Ministério das Cidades e o município, com interveniência da Caixa, em 30/4/2008 (peça 2, p. 39-45) .
Reproduzo a instrução da Secretaria de Controle Externo de Tomada de Contas Especial (peça 26) :
"INTRODUÇÃO 
1. Cuidam os autos de Tomada de Contas Especial instaurada pela Caixa Econômica Federal, em razão da não consecução dos objetivos pactuados do Contrato de Repasse n. 249.758-12/2008, celebrado entre o Ministério das Cidades e o Município de Taperoá/BA, com interveniência da Caixa, em 30/4/2008 (peça 2, p. 39-45) . Extrato publicado no DOU de 8/5/2008 (peça 2, p. 46) .
2. A avença teve por objeto a 'transferência de recursos financeiros da União para a execução de Construção de Unidades Habitacionais', no Município de Taperoá/BA. O Plano de Trabalho consta da peça 2, p. 21-30.
3. A vigência do referido Contrato de Repasse, inicialmente prevista para o período de 30/4/2008 até 30/11/2009 (peça 2, p. 44; 46) , foi prorrogada até 31/8/2014 (peça 2, p. 63-64; 90) .
4.  Mediante termo aditivo ao referido Contrato de Repasse foi incluído o Termo de Compromisso n. 0249758-12, datado de 29/07/2008 (peça 2, p. 47-48) . No decorrer deste processo, o instrumento inicialmente pactuado como Contrato de Repasse também é denominado, por vezes, como Termo de Compromisso, mas sempre sob o n. 0249758-12/2008.
HISTÓRICO  
5. Os recursos inicialmente previstos para a implementação do objeto pactuado nesse Contrato de Repasse foram orçados no valor de R$ 533.706,80, sendo R$ 29.111,28 de contrapartida do Contratado e R$ 504.595,52 à conta do Contratante (peça 2, p. 90) . Todavia, a União efetivamente repassou o montante de R$ 210.810,42, mediante as ordens bancárias (peça 2, p. 82) creditadas na Caixa, à conta do cliente PM de Taperoá/BA, Ag. 078 (Nossa Senhora do Amparo BA) , c/c 00647069 - 0, conforme extratos bancários à peça 2, p. 71-78, cujos dados são demonstrados abaixo:
	    ORDENS BANCÁRIAS
	VALOR (R$) 
	DATA 
	CRÉDITO BANCÁRIO (peça 2) 

	20090B804472
	  48.401,60
	  27/11/2009
	 2/12/2009 (p. 73) 

	 200908804473
	          117,20
	27/11/2009
	              1/12/2009 (p. 73) 

	 200908805049
	48.518,80
	16/12/2009
	          18/12/2009 (p. 73) 

	         200908805259
	 23.341,44
	         23/12/2009
	             29/12/2009 (p. 73) 

	         20120B801159
	 27.659,70
	           11/6/2012
	               13/6/2012 (p. 73) 

	         20120B801426
	 32.596,87
	             4/7/2012
	                 6/7/2012 (p. 73) 

	         20120B802465
	 30.174,81
	           8/11/2012
	             12/11/2012 (p. 74) 

	         TOTAL
	   210.810,42
	                -
	                         -

6. Os desbloqueios dos recursos para o contratado (peça 2, p. 71) foram efetuados da seguinte forma: R$ 31.516,83 da União e R$ 1.818,28 de contrapartida, em 21/10/2011 (peça 2, p. 73) ; e R$ 66.152,38, em 9/ 8/ 2013, sendo R$ 62.544,07 da União e R$ 3.608,31 de contrapartida (peça 2, p. 74) . Portanto, foram desbloqueados R$ 94.060,90 de recursos transferidos pela União. No que concerne à contrapartida, além dos mencionados R$ 5.426,59 (R$ 1.818,28 mais R$ 3.606,31) desbloqueados em concomitância com os recursos federais, foi depositado em duplicidade, na data de 29/12/2011, a parcela de R$ 1.818,28 (peça 2, p. 73) . Esse valor, creditado indevidamente na conta da Caixa, foi descontado no débito do responsável, conforme consta do item VII. 10 do Relatório de TCE (peça 2, p. 92) e Demonstrativo de Débito (peça 2, p. 87) , conforme demonstrativo abaixo:
Recursos desbloqueados pela Caixa (peça 2, p. 73-74) 
	Datas
	Recursos federais (R$) 
	Contrapartida (R$) 

	21/10/2011
	31.516,83
	1.818,28

	9/8/2013
	62.544,07
	3.606,31

	29/12/2011
	-
	1.818,28 *

	TOTAL
	94.060,90
	7.242,87

* depósito indevido, efetuado em duplicidade
 7.  A Caixa procedeu, em 16/12/2014, a devolução do saldo do repasse do contrato, R$ 116.749,52 (ordens bancárias: R$ 210.810,42 menos desbloqueios: R$ 94.060,90) , acrescidos de rendimentos de aplicações financeiras não utilizados, R$ 35.852,24, totalizando R$ 152.607,76, (peça 2, p. 79) . 
8.  O gestor dos recursos, e responsável pela prestação de contas dos mesmos, foi o Sr. Antônio Fernando Brito Pinto, então Prefeito Municipal de Taperoá/BA, gestões 2009-2012 e 2013-2016 (peça 2, p. 17-18; 90) .  
  9.  A Caixa não aprovou a prestação de contas parcial apresentada pelo contratado referente ao desbloqueio, conforme Parecer PA GIGOV/IT 0001/15 (peça 2, p. 3) .
10.  Constam dos autos dois Relatórios de Acompanhamento de Empreendimento (RAE) emitidos pela Caixa, incluindo relatórios fotográficos, decorrentes de vistorias in loco realizadas em 25/2/2011 (peça 2, p. 65-67) e 11/6/2012 (peça 2, p. 68-70) . Os mencionados relatórios informam como objeto contratado, a construção de 34 unidades habitacionais no povoado de Jequié Mirim, na comunidade de Miguel Chico, no âmbito do Programa 'Habitação de Interesse Social'.
11. Os percentuais de realização da obra constatados foram, cumulativamente, 6,25%, na primeira vistoria (peça 2, p. 65) , e 18,69% na última inspeção (peça 2, p. 68) . O Relatório emitido em 18/6/2012, referente à segunda vistoria, informam as seguintes glosas, conforme extrai-se do item 6 - Observações (peça 2, p. 69) :
Escavação manual das fundações (R$ 610,94) ;
Madeiramento de cobertura (R$ 11.620,75) ;
Reservatório de 500 litros (R$ 2.067,67) ;
Escavação Manual em 2a. categoria para assentamento de adutora (R$ 8.580,55) 
12. Os referidos relatórios não indicam a empresa responsável pela execução da obra.
13.        Da análise dos autos verifica-se que o responsável, Sr. Antônio Fernando Brito Pinto, ainda na condição de prefeito do Município de Taperoá/BA, foi notificado, reiteradamente. Inicialmente o responsável foi notificado para providenciar a retomada da obra que se encontrava paralisada. Posteriormente, o então prefeito foi instado para devolver os recursos devidos, com o alerta de instauração de tomada de contas especial, conforme consta da peça 2, p. 5-16. O agente responsável manteve-se silente, e não recolheu o montante devido.
14.        Em fase anterior à instauração da tomada de contas especial, a Caixa emitiu o Parecer Circunstanciado de TCE, em 29/5/2015, sintetizando a situação do Termo de Compromisso n. 0249758-12/2008, conforme peça 2, p. 3-4.   
15.         O Tomador das Contas Especial emitiu o Relatório de TCE n. 7/2017 (peça 2, p. 90-93) , com data de 1/2/2017, onde os fatos estão circunstanciados, responsabilizando o ex-prefeito do Município de Taperoá/BA, Sr. Antônio Fernando Brito Pinto, pelo não cumprimento do objeto em razão de ter paralisado as obras, com mínimo de execução, em que pese ter tido tempo suficiente e recursos necessários para dar prosseguimento à obra ainda em seu mandato, mas que restou sem evolução, não tendo aproveitamento social.
16.         A quantificação do débito pelo Concedente refere-se ao total de recursos disponibilizados ao Contratado, mediante os desbloqueios efetivados pela Caixa, no montante de R$ 94.060,90, menos o valor de R$ 1.818,28 referente ao depósito em duplicidade da contrapartida, conforme indicado no parágrafo 6 desta instrução. Portanto, o valor do débito resultou em R$ 92.242,62 (peça 2, p. 87-89) . 
17.         Consta dos autos, o Demonstrativo de Débito, atualizado à época (31/1/2017) , conforme peça 2, p. 87-89.
18.            Foi inscrita a responsabilidade do ex-prefeito no Siafi, conforme a Nota de Sistema n. 2017NS000033, de 01/02/2017 (peça 2, p. 86) .     
19.          A Controladoria-Geral da União - CGU emitiu relatório de auditoria, certificou a irregularidade das contas, e apresentou parecer em novembro/2017 (peça 2, p. 101-107) .
20.   O Ministro de Estado das Cidades manifestou, em 18/12/2017, pronunciamento expresso encaminhando este processo de Tomada de Contas Especial ao Tribunal de Contas da União (peça 2, p. 112) .
21. Na segunda intervenção da Secex-BA, instrução de peça 12, foi proposto citação do responsável pelas seguintes irregularidades:
a.1) Irregularidade: não comprovação da boa e regular aplicação referente ao recebimento e utilização dos recursos transferidos pelo Contrato de Repasse n. 249.758-12/2008, celebrado entre o Ministério das Cidades e o Município de Taperoá/BA, com interveniência da Caixa, visando a construção de unidades habitacionais naquele município, cujo objeto restou sem cumprimento;
a.2) Conduta:  na condição prefeito municipal foi responsável pelo recebimento e utilização de recursos públicos transferidos pelo Contrato de Repasse n. 249.758-12/2008, celebrado entre o Ministério das Cidades e o Município de Taperoá/BA, com interveniência da Caixa, visando a construção de unidades habitacionais naquele município, cujo objeto restou sem cumprimento;
a.3) Dispositivos violados: Constituição Federal art. 37, caput, c/c art. 70, parágrafo único; Decreto-lei 200/67, art. 93; e Contrato de Repasse n. 249.758-12/2008, celebrado entre o Ministério das Cidades e o Município de Taperoá/BA, com interveniência da Caixa;
 Débito
	VALOR ORIGINAL (R$) 
	DATA DA OCORRÊNCIA

	           31.516,83 (D) 
	21/10/2011

	            1.818,28 (C) 
	29/12/2011

	           62.544,07 (D) 
	    9/8/2013

22. Regularmente citado por meio dos ofícios 258/2019 (peça 20) e 259/2019 (peça 19) , com AR's em 12/3/2019 (peça 22) e 28/2/2019 (peça 21) , respectivamente, o responsável, Sr. Antônio Fernando Brito Pinto apresentou alegações de defesa, as quais encontram-se juntadas à peça 25.
EXAME TÉCNICO 
23. Inicialmente, cabe mencionar que, segundo o Relatório de TCE n. 7/2017 (peça 2, p. 90-93) , item II.3, que se baseou no Relatório de Acompanhamento de Engenharia - RAE de 18/6/2012 (peça 2, p. 68-70) , a irregularidade perseguida nos autos relacionou-se à ausência de funcionalidade da parcela executada da obra, e o não cumprimento dos objetivos, conforme excerto adiante: 
1) houve a execução de 18,69% do objeto pactuado; 2) não houve atingimento dos objetivos almejados conforme contrato; 3) o objeto do contrato prevê a Construção de Unidades Habitacionais, no Município de Taperoá, que no estado em que se encontram não apresentam funcionalidade. Das casas construídas, 9,40% delas têm cobertura e apenas a metade tem paredes e fundações, além disso, não foram realizadas instalações elétricas nem hidro-sanitárias.
24. Feita essa explanação, passa-se a verificar as alegações de defesas apresentadas.
Das alegações de defesa apresentadas
25. Apresenta alegações de defesa (peça 25) sucintas alegando, inicialmente, 'que a documentação trazida a colação se revela como idônea a demonstrar a aplicação correta dos recursos repassados pela União, sem que o aludido ajuste pudesse sofrer qualquer tipo de malogro'.
25.1. Para isto, aduz, 'basta ver que há famílias morando nas aludida unidades, as quais só foram pagas após vistorias levadas a efeito pela Administração Municipal'.
25.2. Ademais, pugna, 'a título de informações complementares, se necessário for, pela juntada posterior de razões ou documentos outros ao deslinde do feito, conforme autoriza o Regimento Interno da Corte de Contas'.
25.3. Para corroborar as suas alegações sobre a regularidade da aplicação dos recursos, anexa os seguintes documentos (peça 25, p. 3-43) :
- Justificativas;
- Demonstrativo de receitas e despesas,
- Croqui de locação da obra;
- Boletins da primeira e segunda medição da obra e e-mail da CEF Itabuna (BA) liberando o pagamento da segunda medição no valor de R$ 66.152,38;
- Extratos da conta do Convênio;
- Correspondências;
- Notas dos pagamentos realizados;
- Processo de pagamento 2419 da nota de empenho 615 referente devolução de recursos;
- Fotos atuais da obra na comunidade de Jequiemirim/Miguel Chico (peça 25, p. 30-31) ;
- Declaração de boa-fé emitida pelo Presidente da Associação De Miguel Chico (Antônio de Jesus dos Santos) sobre a aplicação dos recursos (peça 25, p. 32) ;
- Atestado de residência de cinco beneficiários, atestando que moram com suas famílias nas casas construídas (assinaram os atestados, de peça 25, p. 34-43, os Srs. João de Jesus Santos, Manuel de Almeida Pereira, e Ademilson de Jesus dos Santos, e as Sras. Roseane dos Santos e Avanildes de Jesus Santos) .
Análise
26. Conforme o último Relatório de Acompanhamento de Engenharia - RAE de 18/6/2012 (peça 2, p. 68-70) consta execução parcial do objeto no percentual de 18,69%, o qual, segundo a Caixa, não apresenta funcionalidade, pois as casas não têm condições de ocupação por moradores. As fotografias apresentadas anexas ao Relatório demonstram que, de fato, as casas estão inacabadas e em fase praticamente inicial.
26.1. O defendente apresenta fotografias constando a construção total de 8 casas (peça 25, p. 30-31) , entretanto, isso não está condizente com o RAE (peça 2, p. 70) , pois no mencionado Relatório consta muito mais do que 8 casas com construção iniciada (ao menos, de 19 casas) e não apenas as 8 apresentadas pelo defendente.
26.2. Também não é possível identificar se as fotografias apresentadas pelo defendente referem-se realmente a casas construídas com recursos do contrato de repasse, pois estão demonstradas de forma isolada e no RAE o que se apresenta é completamente diferente, pois este apresenta fotografias mostrando diversas casas iniciadas no conjunto total do empreendimento. 
26.3 Ademais, a ERA (peça 2, p. 70) indica dois grupos de casas que teriam, cada um, oito unidades de casas (fora isso, há um outro grupo com três casas) . Em um dos grupos de oito casas, as frentes das casas (com portas e janelas) estariam de frente para um grande descampado e a parte de trás faria fundo com outras casas. No outro grupo de oito casas as frentes das casas estariam de frente para um pequeno descampado (com comprimento aparentemente maior que o próprio comprimento das casas) e o fundo de outras casas a parte de trás faria fundo com outras casas. 
26.3.1 Contudo, as fotografias trazidas na defesa (peça 25, p. 30-31) mostram um grupo de oito casas cujas frentes estão voltadas para um matagal (não se nota um descampando de frente a essas casas, e antes do matagal, cujo tamanho permitisse inferir que essas casas pertencem a qualquer um dos dois grupos de oito casas vistos nas fotos da RAE) .   
26.4. Ante as informações mencionadas, difícil supor que as fotos apresentadas na defesa se referem às casas verificadas na fiscalização da entidade concedente que deu origem à RAE epigrafada. 
26.5. Ademais, mesmo que essas fotos apresentadas na defesa indicassem que as casas previstas no plano de trabalho estavam construídas, deve-se ter em conta que fotografias têm baixo valor probatório. Isso, porque, quando desacompanhadas de provas mais robustas, as fotografias são insuficientes para comprovar a regularidade da aplicação dos recursos públicos transferidos por meio de convênio, pois, embora possam, eventualmente, comprovar a realização do objeto, não revelam, efetivamente, a origem dos recursos aplicados. Ou seja, retratam uma situação, mas não demonstram o nexo entre os recursos federais transferidos e as despesas apresentadas na execução do objeto.
26.6 Sobre essa questão, é pacífica a jurisprudência do TCU de que a apresentação de fotografias isoladamente é insuficiente para comprovar aplicação regular de recursos públicos. Cabe frisar que incide sobre o gestor o ônus da prova quanto à regular aplicação dos valores que lhe foram confiados para consecução do objeto pactuado, o que decorre de expressa disposição contida no parágrafo único do art. 70 da Constituição Federal, bem assim do disposto no art. 93 do Decreto-Lei 200/1967, c/c o art. 66 do Decreto 93.872/1986 (Acórdão 2436/2015-TCU-Plenário, rel. ANA ARRAES; 7.778/2015-TCU-1ª Câmara, rel. JOSÉ MÚCIO MONTEIRO; 3.971/2015-TCU-1ª Câmara, rel. JOSÉ MÚCIO MONTEIRO; 3.713/2015-TCU-1ª Câmara, rel. BENJAMIN ZYMLER;  4.649/2015-TCU-2ª Câmara, rel.  ANA ARRAES; 2.857/2019-TCU-1ª Câmara, rel. WALTON ALENCAR RODRIGUES e 2.235/2019-TCU-1ª Câmara, rel. BENJAMIN ZYMLER) . Desse modo, a apresentação isolada de fotografias não é suficiente para demonstrar que os recursos do convênio foram utilizados de forma regular.
26.7. A Declaração de boa-fé (peça 25, p. 32) emitida pelo Presidente da Associação de Miguel Chico (Antônio de Jesus dos Santos) sobre a aplicação dos recursos não possui capacidade de provar a funcionalidade da parcela executada do convênio, visto que se reveste de características de declaração de terceiro e, portanto, tem baixo valor probatório.
26.8. A jurisprudência desta Corte é no sentido de que declarações de terceiros, isoladamente, não são suficientes para comprovar que recursos públicos transferidos por meio de convênio foram regularmente aplicados na consecução do objeto pactuado.
26.9. Segundo entendimento já pacificado do TCU, essas declarações possuem baixa força probatória, atestando tão-somente a existência da declaração, mas não o fato declarado.  Por isso,  é dever do interessado demonstrar a veracidade do alegado,  principalmente  quando  não  apresentados  os  documentos capazes de estabelecer nexo de causalidade entre o desembolso dos recursos recebidos e os comprovantes de despesas apresentados (Acórdão 6942/2015-TCU-Primeira Câmara, rel. BRUNO DANTAS; 6.723/2015-TCU-1ª Câmara, rel. BENJAMIN ZYMLER; 7.580/2015-TCU-1ª Câmara, rel. BENJAMIN ZYMLER; 8.938/2015-TCU-2ª Câmara, rel. ANDRÉ DE CARVALHO; 512/2016-TCU-2ª Câmara, rel. RAIMUNDO CARREIRO; 9.548/2017-TCU-2ª Câmara, rel. AUGUSTO NARDES; 3.875/2018-TCU-1ª Câmara, rel. VITAL DO RÊGO, entre outros) .
26.10. Outrossim, reputa-se que entre a opinião do declarante sobre a execução da obra, e a opinião de técnicos da entidade concedente sobre a obra, o parecer desses últimos é mais adequado para demonstrar a realidade da execução do objeto.
26.11. Já no que se refere aos atestados de residência de 5 supostos moradores apresentados à peça 25, p. 34-43, os quais apresentam texto padrão, a nosso ver, não são suficientes para comprovar a efetiva construção das casas previstas. Inicialmente deve-se relatar que, nas fotografias apresentadas pelo responsável, constam 8 casas e não apenas as 5 referentes aos atestados apresentados que fazem parte do objeto do contrato de repasse, mesmo porque, conforme já dito, consta do RAE inúmeras outras casas iniciadas, e as fotografias apresentadas pelo responsável mostram 8 casas. Ou seja, as declarações, caso aceitas, se refeririam a um número de casas bem menor do que as previstas no ajuste, de modo que não seriam suficientes para comprovar a conclusão das obras das residências. Outrossim, como já fartamente discutido logo acima, as declarações de terceiros possuem baixo valor probatório.
26.12 Os demais documentos apresentados na defesa (peça 25, p. 3-29) , não são capazes de demonstrar a funcionalidade da parcela da obra realizada pois se referem à execução financeira da obra (Justificativas, Demonstrativo de receitas e despesas, Extratos da conta do Convênio; - Notas dos pagamentos realizados; Boletins da primeira e segunda medição da obra e e-mail da CEF Itabuna (BA) liberando o pagamento da segunda medição no valor de R$ 66.152,38; Processo de pagamento 2419 da nota de empenho 615 referente devolução de recursos; e Correspondências) ou visam demonstrar o suposto estágio atual da obra (Croqui de locação da obra) . 
26.13. Sendo assim, os documentos apresentados pelo defendente não provam seus argumentos de que há pessoas morando nas casas, de modo que nenhum objetivo do ajuste foi comprovadamente alcançado.  
26.14. Ademais, esses documentos não demonstram alterações na situação de ausência de funcionalidade da obra verificada pela entidade concedente. Registre-se que, segundo dados já mencionados acima, oriundos do Relatório de TCE, das casas construídas, 9,40% delas têm cobertura e apenas a metade tem paredes e fundações, além disso, não foram realizadas instalações elétricas nem hidro-sanitárias. Desse modo, nenhuma das casas possuía condições de aproveitamento, visto que não tinham condições de habitabilidade.
26.15. Deve-se relatar, também, que não há nos autos elementos que indiquem que a parcela executada possa ter qualquer serventia futura, visto que transcorreram aproximadamente 10 anos desde o início das obras (e 7 anos desde o último pagamento efetuado) , sem que se provasse que houve continuidade nessas obras, ou que haverá alguma intervenção daqui para o futuro. 
26.15. Dessa forma, não devem ser acolhidas as alegações de defesa apresentadas, ante a falta de elementos que demonstrem efetivamente a execução completa das casas.
26.16. A propósito, nos casos em que o acordo não é cumprido, mas a parte executada tem utilidade, não havendo indícios de locupletamento, desvio de recursos públicos ou outra irregularidade que macule a conduta dos agentes públicos, o Tribunal tem considerado que a responsabilização do gestor pela inexecução deve se limitar ao valor correspondente à fração não concretizada do objeto, desde que a parte realizada possa, de alguma forma, trazer algum benefício para a comunidade envolvida ou para o alcance dos objetivos do ajuste. A jurisprudência desta Corte tem reiterado o referido entendimento de acordo com os Acórdão 852/2015-TCU-Plenário, 1.523/2015-TCU-1ª Câmara, 1.779/2015-TCU-Plenário, 5.792/2015-TCU-1ª Câmara e 6.933/2015-TCU-1ª Câmara, dentre outros. Todavia, não foi o que ocorreu no presente caso, pois restou evidenciado que a parcela executada não tem utilidade.
27. Desse modo, em face da análise promovida na instrução de peça 12, no item 26 e subitens precedentes, devem ser rejeitadas as alegações de defesa apresentadas pelo Sr. Antônio Fernando Brito Pinto, CPF: 477. 170.925-49, ex-prefeito do município de Taperoá/BA (gestões: 2009-2012 e 2013-2016) , uma vez que não foram suficientes para sanear as irregularidades a ele atribuídas. Além do mais, considerando que não há nos autos elementos que demonstrem a boa-fé desse responsável, devem, desde já, suas contas serem julgadas irregulares com imputação de débito conforme constou da citação, bem como aplicação da multa prevista no art. 57 da Lei 8.443/1992.
28. Vale ressaltar que a pretensão punitiva do TCU, conforme Acórdão 1441/2016-TCU-Plenário, que uniformizou a jurisprudência acerca dessa questão, subordina-se ao prazo geral de prescrição indicado no art. 205 do Código Civil, que é de 10 anos, contado da data de ocorrência da irregularidade sancionada, nos termos do art. 189 do Código Civil, sendo este prazo interrompido pelo ato que ordenar a citação, a audiência ou a oitiva do responsável. No caso em exame, ainda não ocorreu a prescrição, uma vez que o primeiro repasse de recursos se concretizou 27/11/2009, e o ato que ordenou a citação ocorreu em 17/1/2009 (peça 14) .
CONCLUSÃO 
29. Em face da análise promovida no item 26 e subitens precedentes, devem ser rejeitadas as alegações de defesa apresentadas pelo Sr. Antônio Fernando Brito Pinto, CPF: 477. 170.925-49, ex-prefeito do município de Taperoá/BA (gestões: 2009-2012 e 2013-2016) , uma vez que não foram suficientes para sanear as irregularidades a ele atribuídas. Ademais, considerando que não há nos autos elementos que demonstrem a boa-fé desse responsável, devem, desde já, suas contas serem julgadas irregulares com imputação de débito conforme constou da citação, bem como aplicação da multa prevista no art. 57 da Lei 8.443/1992.
30. Cabe ressaltar que a pretensão punitiva do TCU, conforme Acórdão 1441/2016-TCU-Plenário, que uniformizou a jurisprudência acerca dessa questão, subordina-se ao prazo geral de prescrição indicado no art. 205 do Código Civil, que é de 10 anos, contado da data de ocorrência da irregularidade sancionada, nos termos do art. 189 do Código Civil, sendo este prazo interrompido pelo ato que ordenar a citação, a audiência ou a oitiva do responsável. No caso em exame, ainda não ocorreu a prescrição, uma vez que o primeiro repasse de recursos se concretizou 27/11/2009, e o ato que ordenou a citação ocorreu em 17/1/2019 (peça 14) .
PROPOSTA DE ENCAMINHAMENTO
31. Diante do exposto, submetem-se os autos à consideração superior, propondo:
a) sejam rejeitadas as alegações defesa apresentadas pelo Sr. Antônio Fernando Brito Pinto, CPF: 477. 170.925-49, ex-prefeito do município de Taperoá/BA (gestões: 2009-2012 e 2013-2016) ;
b) com fundamento nos arts. 1º, inciso I, 16, inciso III, alínea 'c', da Lei 8.443/1992 c/c os arts. 19 e 23, inciso III, da mesma Lei, e com arts. 1º, inciso I, 209, inciso III, 210 e 214, inciso III, do Regimento Interno, que sejam julgadas irregulares as contas do Sr. Antônio Fernando Brito Pinto, CPF: 477. 170.925-49, ex-prefeito do município de Taperoá/BA (gestões: 2009-2012 e 2013-2016) , e condená-lo, ao pagamento das quantias a seguir especificadas, com a fixação do prazo de quinze dias, a contar da notificação, para comprovar, perante o Tribunal (art. 214, inciso III, alínea 'a', do Regimento Interno) , o recolhimento das dívidas aos cofres do Tesouro Nacional, atualizadas monetariamente e acrescidas dos juros de mora, calculados a partir das datas discriminadas, até a data dos recolhimentos, na forma prevista na legislação em vigor, abatendo-se, na oportunidade, o (s) valore (s) já ressarcido (s) .
	VALOR ORIGINAL (R$) 
	DATA DA OCORRÊNCIA

	           31.516,83 (D) 
	21/10/2011

	            1.818,28 (C) 
	29/12/2011

	           62.544,07 (D) 
	    9/8/2013

c) aplicar ao Sr. Antônio Fernando Brito Pinto, CPF: 477. 170.925-49, ex-prefeito do município de Taperoá/BA (gestões: 2009-2012 e 2013-2016) , a multa prevista no art. 57 da Lei 8.443/1992 c/c o art. 267 do Regimento Interno, com a fixação do prazo de quinze dias, a contar da notificação, para comprovar, perante o Tribunal (art. 214, inciso III, alínea 'a', do Regimento Interno, o recolhimento da dívida aos cofres do Tesouro Nacional, atualizada monetariamente desde a data do acórdão até a do efetivo recolhimento, se for paga após o vencimento, na forma da legislação em vigor
d) autorizar, desde logo, nos termos do art. 28, inciso II, da Lei 8.443/1992, a cobrança judicial da dívida, caso não atendidas as notificações;
e) autorizar, caso requerido, o pagamento da dívida do Sr. Antônio Fernando Brito Pinto, CPF: 477. 170.925-49 em até 36 parcelas mensais e consecutivas, nos termos do art. 26 da Lei 8.443/1992 c/c o art. 217 do Regimento Interno, fixando-lhe o prazo de quinze dias, a contar do recebimento da notificação, para comprovar perante o Tribunal o recolhimento da primeira parcela, e de trinta dias, a contar da parcela anterior, para comprovar o recolhimento das demais parcelas, devendo incidir sobre cada valor mensal, atualizado monetariamente, os juros de mora devidos, na forma prevista na legislação em vigor;
f) encaminhar cópia da deliberação ao Procurador-Chefe da Procuradoria da República no Estado da Bahia, nos termos do § 3º do art. 16 da Lei 8.443/1992 c/c o § 7º do art. 209 do Regimento Interno do TCU, para adoção das medidas cabíveis; e comunicar-lhe que o relatório e o voto que a fundamentarem podem ser acessados por meio do endereço eletrônico www.tcu.gov.br/acordaos e que, caso haja interesse, o Tribunal pode enviar-lhe cópia desses documentos sem qualquer custo;
g) enviar cópia do Acórdão que vier a ser proferido à Caixa Econômica Federal e ao responsável, para ciência, informando que a presente deliberação, acompanhada do Relatório e do Voto que a fundamenta, está disponível para a consulta no endereço www.tcu.gov.br/acordaos, além de esclarecer que, caso requerido, o TCU poderá fornecer sem custos as correspondentes cópias, de forma impressa."
O MP/TCU, representado pelo procurador Sérgio Ricardo Costa Caribé, em sua manifestação regimental, concordou com a proposta da Secex-TCE (peça 29) . 
É o relatório.

8.1. Rodrigo Isaac de Freitas Martins (19644/OAB-BA) e outros, representando Antônio Fernando Brito Pinto.

Procurador Sergio Ricardo Costa Caribé.

TOMADA DE CONTAS ESPECIAL. ALEGAÇÕES DE DEFESA APTAS A DEMONSTRAR A REGULARIDADE DA APLICAÇÃO DE PARTE DOS RECURSOS REPASSADOS. CONTAS IRREGULARES. DÉBITO. MULTA. COMUNICAÇÕES.

TOMADA DE CONTAS ESPECIAL (TCE)

Secretaria de Controle Externo de Tomada de Contas Especial (SecexTCE).

Cuidam os autos de tomada de contas especial instaurada pela Caixa Econômica Federal contra Antônio Fernando Brito Pinto, ex-prefeito do município de Taperoá nas gestões 1/1/2009 e 31/12/2012 e 1/1/2013 e 31/12/2016, em razão da não consecução dos objetivos pactuados do contrato de repasse 249.758-12/2008, celebrado entre o Ministério das Cidades e o município, com interveniência da Caixa, em 30/4/2008 (peça 2, p. 39-45) .
A execução do objeto foi iniciada em 2/2/2011 tendo sido atingido 18,69% do total do investimento, não cumprindo os objetivos previstos no plano de trabalho e não gerando o benefício social esperado.
Para tanto, foram previstos recursos federais no montante de R$ 504.595,52 e contrapartida de R$ 64.969,52, totalizando R$ 569.565,04, dos quais R$ 99.487,49 foram desbloqueados, conforme tabela abaixo:
	Data Desbloqueio
	Repasse (R$) 
	Contrapartida (R$) 
	Total (R$) 

	19/9/2011
	31.516,83
	1.818,28
	33.335,11

	30/7/2013
	62.544,07
	3.608,31
	66.152,38

Dos recursos desbloqueados, foram gastos R$ 97.264,62 de recursos federais, correspondentes a 18,69% de realização acumulada, assim descrita no relatório de tomada de contas especial 7/2017 (peça 2, p. 90-93) :
"3. Conforme informação constante no RAE de fis. 64/66, datado de 18/06/2012, referente à vistoria 'in loco', realizada no objeto do convênio a área técnica deste órgão/entidade consignou as seguintes conclusões: 1) houve a execução de 18,69% do objeto pactuado; 2) não houve atingimento dos objetivos almejados conforme contrato; 3) o objeto do contrato prevê a Construção de Unidades Habitacionais, no Município de Taperoá, que no estado em que se encontram não apresentam funcionalidade. Das casas construídas, 9,40% delas têm cobertura e apenas a metade tem paredes e fundações, além disso, não foram realizadas instalações elétricas nem hidro-sanitárias. O cronograma previsto para a entrega do empreendimento era de seis meses, fl.30."
O débito teve a seguinte configuração (peça 2, p. 87) :
	Data Evento
	Débito/Crédito
	Valor (R$) 

	21/10/2011
	Débito
	31.516,83

	29/12/2011
	Crédito
	1.818,28

	9/8/2013
	Débito
	62.544,07

No âmbito deste Tribunal, o responsável foi regularmente citado nos seguintes termos:
"Irregularidade: não comprovação da boa e regular aplicação referente ao recebimento e utilização dos recursos transferidos pelo Contrato de Repasse n. 249.758-12/2008, celebrado entre o Ministério das Cidades e o Município de Taperoá/BA, com interveniência da Caixa, visando a construção de unidades habitacionais naquele município, cujo objeto restou sem cumprimento;"
As alegações de defesa apresentadas pelo responsável (peça 25) foram rejeitadas pela unidade Secretaria de Controle Externo de Tomada de Contas Especial (Secex-TCE) que propôs julgar suas contas irregulares, condená-lo em débito e aplicar-lhe a multa do art. 57 da Lei 8.443/1992 (peça 26) .
O MP/TCU, representado pelo procurador Sérgio Ricardo Costa Caribé, acompanhou a proposta de encaminhamento formulada pela unidade instrutiva (peça 29) .
II
Acompanho as análises e conclusões da unidade instrutiva, a qual contou com a anuência do MP/TCU, no sentido de que as alegações de defesa apresentadas não foram suficientes para sanear as irregularidades a ele atribuídas, uma vez que não foram apresentadas justificativas para a não continuidade das obras, o que impediu que os recursos repassados tivessem aplicação útil com a conclusão do que havia sido iniciado, bem como não comprovação de que pelo menos parte das moradias em que os recursos foram aplicados estava em condições de habitabilidade, conforme excerto da instrução, a seguir transcrito:
"26. Conforme o último Relatório de Acompanhamento de Engenharia - RAE de 18/6/2012 (peça 2, p. 68-70) consta execução parcial do objeto no percentual de 18,69%, o qual, segundo a Caixa, não apresenta funcionalidade, pois as casas não têm condições de ocupação por moradores. As fotografias apresentadas anexas ao Relatório demonstram que, de fato, as casas estão inacabadas e em fase praticamente inicial.
26.1. O defendente apresenta fotografias constando a construção total de 8 casas (peça 25, p. 30-31) , entretanto, isso não está condizente com o RAE (peça 2, p. 70) , pois no mencionado Relatório consta muito mais do que 8 casas com construção iniciada (ao menos, de 19 casas) e não apenas as 8 apresentadas pelo defendente.
26.2. Também não é possível identificar se as fotografias apresentadas pelo defendente referem-se realmente a casas construídas com recursos do contrato de repasse, pois estão demonstradas de forma isolada e no RAE o que se apresenta é completamente diferente, pois este apresenta fotografias mostrando diversas casas iniciadas no conjunto total do empreendimento. 
26.3 Ademais, o RAE (peça 2, p. 70) indica dois grupos de casas que teriam, cada um, oito unidades de casas (fora isso, há um outro grupo com três casas) . Em um dos grupos de oito casas, as frentes das casas (com portas e janelas) estariam de frente para um grande descampado e a parte de trás faria fundo com outras casas. No outro grupo de oito casas as frentes das casas estariam de frente para um pequeno descampado (com comprimento aparentemente maior que o próprio comprimento das casas) e o fundo de outras casas a parte de trás faria fundo com outras casas. 26.3.1 Contudo, as fotografias trazidas na defesa (peça 25, p. 30-31) mostram um grupo de oito casas cujas frentes estão voltadas para um matagal (não se nota um descampando de frente a essas casas, e antes do matagal, cujo tamanho permitisse inferir que essas casas pertencem a qualquer um dos dois grupos de oito casas vistos nas fotos da RAE) .   
26.4. Ante as informações mencionadas, difícil supor que as fotos apresentadas na defesa se referem às casas verificadas na fiscalização da entidade concedente que deu origem à RAE epigrafada. 
26.5. Ademais, mesmo que essas fotos apresentadas na defesa indicassem que as casas previstas no plano de trabalho estavam construídas, deve-se ter em conta que fotografias têm baixo valor probatório. Isso, porque, quando desacompanhadas de provas mais robustas, as fotografias são insuficientes para comprovar a regularidade da aplicação dos recursos públicos transferidos por meio de convênio, pois, embora possam, eventualmente, comprovar a realização do objeto, não revelam, efetivamente, a origem dos recursos aplicados. Ou seja, retratam uma situação, mas não demonstram o nexo entre os recursos federais transferidos e as despesas apresentadas na execução do objeto.
26.6 Sobre essa questão, é pacífica a jurisprudência do TCU de que a apresentação de fotografias isoladamente é insuficiente para comprovar aplicação regular de recursos públicos. Cabe frisar que incide sobre o gestor o ônus da prova quanto à regular aplicação dos valores que lhe foram confiados para consecução do objeto pactuado, o que decorre de expressa disposição contida no parágrafo único do art. 70 da Constituição Federal, bem assim do disposto no art. 93 do Decreto-Lei 200/1967, c/c o art. 66 do Decreto 93.872/1986 (Acórdão 2436/2015-TCU-Plenário, rel. ANA ARRAES; 7.778/2015-TCU-1ª Câmara, rel. JOSÉ MÚCIO MONTEIRO; 3.971/2015-TCU-1ª Câmara, rel. JOSÉ MÚCIO MONTEIRO; 3.713/2015-TCU-1ª Câmara, rel. BENJAMIN ZYMLER;  4.649/2015-TCU-2ª Câmara, rel.  ANA ARRAES; 2.857/2019-TCU-1ª Câmara, rel. WALTON ALENCAR RODRIGUES e 2.235/2019-TCU-1ª Câmara, rel. BENJAMIN ZYMLER) . Desse modo, a apresentação isolada de fotografias não é suficiente para demonstrar que os recursos do convênio foram utilizados de forma regular.
26.7. A Declaração de boa-fé (peça 25, p. 32) emitida pelo Presidente da Associação de Miguel Chico (Antônio de Jesus dos Santos) sobre a aplicação dos recursos não possui capacidade de provar a funcionalidade da parcela executada do convênio, visto que se reveste de características de declaração de terceiro e, portanto, tem baixo valor probatório.
26.8. A jurisprudência desta Corte é no sentido de que declarações de terceiros, isoladamente, não são suficientes para comprovar que recursos públicos transferidos por meio de convênio foram regularmente aplicados na consecução do objeto pactuado.
26.9. Segundo entendimento já pacificado do TCU, essas declarações possuem baixa força probatória, atestando tão-somente a existência da declaração, mas não o fato declarado.  Por isso,  é dever do interessado demonstrar a veracidade do alegado,  principalmente  quando  não  apresentados  os  documentos capazes de estabelecer nexo de causalidade entre o desembolso dos recursos recebidos e os comprovantes de despesas apresentados (Acórdão 6942/2015-TCU-Primeira Câmara, rel. BRUNO DANTAS; 6.723/2015-TCU-1ª Câmara, rel. BENJAMIN ZYMLER; 7.580/2015-TCU-1ª Câmara, rel. BENJAMIN ZYMLER; 8.938/2015-TCU-2ª Câmara, rel. ANDRÉ DE CARVALHO; 512/2016-TCU-2ª Câmara, rel. RAIMUNDO CARREIRO; 9.548/2017-TCU-2ª Câmara, rel. AUGUSTO NARDES; 3.875/2018-TCU-1ª Câmara, rel. VITAL DO RÊGO, entre outros) .
26.10. Outrossim, reputa-se que entre a opinião do declarante sobre a execução da obra, e a opinião de técnicos da entidade concedente sobre a obra, o parecer desses últimos é mais adequado para demonstrar a realidade da execução do objeto.
26.11. Já no que se refere aos atestados de residência de 5 supostos moradores apresentados à peça 25, p. 34-43, os quais apresentam texto padrão, a nosso ver, não são suficientes para comprovar a efetiva construção das casas previstas. Inicialmente deve-se relatar que, nas fotografias apresentadas pelo responsável, constam 8 casas e não apenas as 5 referentes aos atestados apresentados que fazem parte do objeto do contrato de repasse, mesmo porque, conforme já dito, consta do RAE inúmeras outras casas iniciadas, e as fotografias apresentadas pelo responsável mostram 8 casas. Ou seja, as declarações, caso aceitas, se refeririam a um número de casas bem menor do que as previstas no ajuste, de modo que não seriam suficientes para comprovar a conclusão das obras das residências. Outrossim, como já fartamente discutido logo acima, as declarações de terceiros possuem baixo valor probatório.
26.12 Os demais documentos apresentados na defesa (peça 25, p. 3-29) , não são capazes de demonstrar a funcionalidade da parcela da obra realizada pois se referem à execução financeira da obra (Justificativas, Demonstrativo de receitas e despesas, Extratos da conta do Convênio; - Notas dos pagamentos realizados; Boletins da primeira e segunda medição da obra e e-mail da CEF Itabuna (BA) liberando o pagamento da segunda medição no valor de R$ 66.152,38; Processo de pagamento 2419 da nota de empenho 615 referente devolução de recursos; e Correspondências) ou visam demonstrar o suposto estágio atual da obra (Croqui de locação da obra) . 
26.13. Sendo assim, os documentos apresentados pelo defendente não provam seus argumentos de que há pessoas morando nas casas, de modo que nenhum objetivo do ajuste foi comprovadamente alcançado.  
26.14. Ademais, esses documentos não demonstram alterações na situação de ausência de funcionalidade da obra verificada pela entidade concedente. Registre-se que, segundo dados já mencionados acima, oriundos do Relatório de TCE, das casas construídas, 9,40% delas têm cobertura e apenas a metade tem paredes e fundações, além disso, não foram realizadas instalações elétricas nem hidro-sanitárias. Desse modo, nenhuma das casas possuía condições de aproveitamento, visto que não tinham condições de habitabilidade.
26.15. Deve-se relatar, também, que não há nos autos elementos que indiquem que a parcela executada possa ter qualquer serventia futura, visto que transcorreram aproximadamente 10 anos desde o início das obras (e 7 anos desde o último pagamento efetuado) , sem que se provasse que houve continuidade nessas obras, ou que haverá alguma intervenção daqui para o futuro. 
26.15. Dessa forma, não devem ser acolhidas as alegações de defesa apresentadas, ante a falta de elementos que demonstrem efetivamente a execução completa das casas.
26.16. A propósito, nos casos em que o acordo não é cumprido, mas a parte executada tem utilidade, não havendo indícios de locupletamento, desvio de recursos públicos ou outra irregularidade que macule a conduta dos agentes públicos, o Tribunal tem considerado que a responsabilização do gestor pela inexecução deve se limitar ao valor correspondente à fração não concretizada do objeto, desde que a parte realizada possa, de alguma forma, trazer algum benefício para a comunidade envolvida ou para o alcance dos objetivos do ajuste. A jurisprudência desta Corte tem reiterado o referido entendimento de acordo com os Acórdão 852/2015-TCU-Plenário, 1.523/2015-TCU-1ª Câmara, 1.779/2015-TCU-Plenário, 5.792/2015-TCU-1ª Câmara e 6.933/2015-TCU-1ª Câmara, dentre outros. Todavia, não foi o que ocorreu no presente caso, pois restou evidenciado que a parcela executada não tem utilidade."
Ante o exposto, manifesto-me pela aprovação do acórdão que ora submeto à apreciação deste Colegiado.
TCU, Sala das Sessões Ministro Luciano Brandão Alves de Souza, em 1 de outubro de 2019.
Weder de Oliveira
Relator